臺灣臺北地方法院民事判決 　　　　 九十年度家訴更字第三號
　　原　　　告　辛○○
　　被　　　告　己○○
　　　　　　　　庚○○
　　　　　　　　乙○○
　　　　　　　　丙○○
　　　　　　　　甲○○
　　法定代理人　丁○○
　　被　　　告　戊○
右當事人間確認繼承權事件，本院判決如左：
    主      文
原告之訴及假執行之聲請均駁回
訴訟費用由原告負擔。
    事      實
甲、原告方面：
壹、聲明：
  一、確認座落台北縣新店市○○段六二０地號土地上建物，即門牌新店市○○路○
      段廿七號本國式加強磚造二層樓房屋一棟，面積一八三．七平方公尺為兩造公
      同共有。
  二、被告己○○應給付原告新台幣伍萬捌仟參佰參拾玖元；被告林戊○、庚○○應
      各給付原告新台幣壹仟元；被告乙○○、丙○○、甲○○、丁○○應連帶給付
      原告新台幣壹仟元。
　三、原告願供擔保請求宣告假執行。
貳、陳述：
  一、原告為被繼承人盧伴之養女，盧伴於民國七十四年七月十日死亡，除原告之外
      盧伴生前育有林戊○（長女，冠夫姓）、盧金盆（原為盧伴次女，惟於三十七
      年六月四日，經訴外人收養為養女更名為劉金盆）、庚○○（三女）、己○○
      （長男）、周萬益（次男），惟周萬益已死亡，其繼承人為丁○○（配偶）、
      乙○○（長男）、丙○○（次男）、甲○○（長女）。盧伴之遺產計有：(一)台
      北縣新店市○○路○段二七號本國式加強磚造二層樓房屋一棟，面積一八三．
      七平方公尺。(二)座落新店市○○○段二二四地號（重測後改為寶元段六二一地
      號），面積一六七九平方公尺持分一四四分之二及同所二二四之一地號（重測
      後改為寶元段五九五地號）面積二三二平方公尺持分一四四分之二。(三)現金新
      台幣（下同）二萬元。
  二、上開遺產應屬全體繼承人公同共有，惟因被告己○○、林戊○、庚○○、周萬
      益（乙○○等四被告之被繼承人）於七十七年九月二十日申報遺產納稅時，隱
      匿原告亦為繼承人之事實，即否認原告為盧伴遺產公同共有人。遺產中之房屋
      部分，因係違章建築，尚未辦理繼承登記，爰基於公同共有之關係訴請判決如
      聲明第一項；因被告否認原告為系爭房屋之公同共有人，如不訴請確認，原告
      就系爭房屋公同共有之關係即不明確，難予行使共有人對於共有物使用、收益
      之權能，倘經確認判決，原告即得行使共有人之權利，原告自有即受確認判決
      之法律上利益至明。至於二筆持分土地，原登記為被繼承人之夫周自枝所有，
      周自枝於民國六十七年二月十六日亡故，由周萬益與被繼承人盧伴各繼承二分
      之一，惟未辦理繼承登記，迨盧伴於七十四年七月十八日亡故後，盧伴所繼承
      自周自枝之二分之一即一四四分之二，由己○○、周萬益、林戊○、庚○○四
      人分割遺產協議，由己○○再轉繼承一四四分之二（請參閱卷附系統表及土地
      所有權登記聲請書），周萬益則繼承自周自枝一四四分之二。己○○於繼承登
      記為分別共有後，將新店市○○段六二一地號持分一四四之二於七十七年十一
      月十日出售於案外人周溪水，得款二六八，一八０元（原告九十一年四月十日
      減縮狀誤寫為二八六，六九五元，並此更正），已無法回復所有，同段五九五
      地號亦於七十八年間出售於周溪水，惟其售價難予考證，故以繼承價值三七，
      ０三０元計算，己○○繼承二分之一，為一八，五一五元，合計二筆土地售價
      為二八六，六九五元，原告自得請求己○○返還不當得利，即原告之應繼分五
      分之一新台幣五七，三三九元。現金二萬元原告之應繼分為五分之一即四，０
      ００元，每名被告（周萬益部分由乙○○四人繼承連帶負擔）應返還原告各一
      ，０００元，詳細計細算如附件。
  三、對於被告抗辯之陳述：
    (一)、本件於八十九年八月三日審理時，被告全體承認原告對於被繼承人盧伴之遺
        產有繼承權，同年十一月九日審理時，被告對於原告就盧伴之遺產有繼承權
        亦無意見，足徵被告於繼承開始時，並不否認原告之繼承人之資格，被告係
        於七十四年七月十八日繼承開始後之七十七年九月二十日申報遺產稅時，始
        隱匿原告為繼承人之事實，被告係侵害原告取得之所有權。
    (二)、被告抗辯原告與養母即被繼承人盧伴之年齡相差不及二十歲，違反民法第一
        千零七十三條規定，收養無效云云，惟依收養當時即七十四年六月三日修正
        前之民法規定，違反上開規定者，僅得請求法院撤銷，並非當然無效，此有
        大法官會議釋字第八七號可參，本件復無書面證據足以證明收養關係已經合
        意終止，被告抗辯顯無理由。
  四、爰依法起訴，求為判決如原告之聲明。
參、證據：提出戶籍謄本暨原始戶籍資料一件、被繼承人盧伴繼承系統表一件、律師
    函二件、台北縣稅捐稽徵處新店分處函文、盧伴遺產稅免稅證明書及遺產稅申報
    書為證。
乙、被告方面：
壹、聲明：
  一、原告之訴駁回。
  二、如受不利判決，願供擔保請准予宣告免假執行。
貳、陳述：
  一、被告己○○、庚○○方面：
    (一)、原告於民國六十九年間，已非盧伴之養女，此由原審卷第九五頁之戶籍謄本
        其中原告之父母姓名欄位係記載「父：何維君」「母：何周桃」；親屬細別
        欄位則空白，已無如原審卷第十五頁上尚於親屬細別欄位記載原告係「養母
        盧伴之養女」，而原審卷第九七頁所附原告為戶長之戶籍謄本，亦記載原告
        之父、母為何維君、何周桃，且再無其他記事，足徵依六十九年之戶籍記事
        ，原告已非盧伴之養女。因被告主觀認知原告已非盧伴之養女，乃於辦理繼
        承及申報遺產稅時，自命為僅有之繼承人，辦理相關繼承手續；雖被告於訴
        訟審理中稱『辛○○以前是我母親盧伴的養女』，重點僅在於陳述所認知以
        前曾有收養之事實，並非承認現仍有收養關係，因被告不解法律，誤以為曾
        經存在之收養事實，即有繼承權，方為如上陳述。且原告與被繼承人盧伴之
        年齡相差不及二十歲，違反民法第一千零七十三條規定，收養無效。
    (二)、原告所起訴之訴訟標的為繼承回復請求權，並已罹於時效：
      1.件原告起訴時最初聲明為「確認原告對被繼承人盧伴有繼承權存在」，嗣以
        被告全體於繼承開始時並未否認原告之繼承權，主張其所訴非繼承權被侵害
        ，並以情事變更為由，變更訴之聲明，原告主張前後矛盾，蓋：若非存有繼
        承權被侵害之事實，原告何須提起本件確認繼承權存在之訴，如依原告所述
        ，被告隱匿原告亦為繼承人之事實，非屬侵害繼承權，則如何始能該當侵害
        繼承權，原告之繼承權既未被侵害，則其確認之訴顯欠缺確認利益，並不具
        權利保護要件，依法應予駁回。
      2.依兩造不爭之事實即被告全體於七十七年九月二十日申報遺產稅時，已經排
        除原告為繼承人，則該事實顯已係侵害原告之繼承權（假設原告係有繼承權
        為前提），故原告所主張其繼承權未被侵害並以之為情事變更等云云，顯不
        足憑採，本件自屬因繼承權受侵害而提起之排除侵害之訴，尚非原告所主張
        之係所有權侵害之訴訟。
      3.原告請求之前提乃係其繼承權被侵害，惟被繼承人盧伴於七十四年七月十八
        日死亡，而原告迄於八十八年十一月二十六日始本於繼承回復請求權提起本
        件訴訟，顯已逾十年之時效期間，原告之訴自應駁回。
　  (三)、台北縣新店市○○○段二二四及二二四之一地號等兩筆土地非屬盧伴遺產：
　　  1.查台北縣新店市○○○段二二四及二二四之一地號等兩筆土地，原屬周自枝
  　　　之遺產，依周自枝之遺產繼承登記聲請書所載，其繼承人為周萬益及己○○
  　　　，並無盧伴在內，縱認盧伴應為繼承權人之一，有繼承權被侵害之情事發生
　  　　，惟自七十七年繼承開始迄今十年，時效亦已消滅，原告請求即失所附麗。
    　2.縱認周自枝遺產應為盧伴及周萬益繼承（實則被告己○○、戊○、庚○○亦
　　　　有權繼承，因渠等均係盧伴及周自枝之子女，只因兩人係於五十五年十二月
　　　　三十日方為結婚登記，致己○○等三人登記為父不詳，而原告辛○○依戶籍
　　　　記事則係盧伴與周自枝結婚前即已被盧伴單獨收養，故原告與周自枝，顯不
　　　　生擬制血親關係），則盧伴所繼承者，亦非二分之一，而係五分之一，而依
　　　　原告所主張周自枝所有二筆土地其中一筆（二二四地號）出售得款二十八萬
　　　　六千六百九十五元，另一筆價值為三萬七千零三十元，合計總值為三十二萬
　　　　三千七百二十五元，則依五分之一計算，為六萬四千七百四十五元，若謂原
　　　　告對此五分之一有權可繼承，再依其應繼分（五分之一）應為一萬二千九百
　　　　四十九元，則其請求被告己○○返還五萬七千三百三十九元等云云，洵為無
　　　　據。
    　3.依原告主張其可向被告己○○請求五萬餘元之依據，為己○○、周萬益、林
　　　　戊○、庚○○等人曾分割遺產協議，由己○○轉繼承盧伴應繼分，並非事實
　　　　，被告否認。
　  (四)、確認之訴須為保全自己所必要之權利狀態者為限，經查被繼承人盧伴之遺產
　　  　即門牌新店市○○路○段廿七號本國式加強磚造二層樓房屋，現為被告占有
　　　  使中，縱使原告為繼承人之一，而被告侵害原告之共同使用權益，惟原告提
　　　  確認之訴，無法除去受侵害之狀態，故原告提起本件確認之訴，顯欠缺即受
　　　  判決之法律上利益，而不得提起，至為灼明。
  　(五)、查系爭建物依卷內所存之國有財產局台灣北區辦事處函，係無權占用，而系
　  　　爭建物又係違章建築，未經保存登記，則除非係該違章建築為被繼承人盧伴
　　  　所出資建築者，否則依最高法院四十一年台上字第一○三九號判例意旨，應
    　　不生取得物權之效果，而僅生占有之效果爾，而占有為事實上狀態，亦不得
        提起確認之訴。
  二、被告戊○、乙○○、丙○○、甲○○及丁○○：系爭房屋是向國稅局承租興建
      ，所有權人是盧伴，有關盧伴繼承事宜均由被告己○○辦理，有關繼承及賣土
      地之事，被告均不知情，亦未參與，也沒有拿到錢。
參、證據：提出戶籍謄本影本一件為證。
    理　　　由
壹、程序方面：按訴狀送達後，原告不得將原訴變更或追加他訴。但有下列各款情形
    之一者，不在此限：二請求之基礎事實同一者。三擴張或減縮應受判決事項之聲
    明者。民事訴訟法第二百五十五條第一項第二、三款定有明文。查原告起訴時係
    提起「確認原告對坐落台北縣新店市○○里○○路○段廿七房屋有繼承權存在」
    之訴，有原告所提起訴狀在卷可參，嗣於九十年一月二日變更原訴，變更後原告
    聲明求為判決：「(一)確認對於訴外人中華民國所有座落台北縣新店市○○段六二
    ０地號建地，面積三八．八一平方公尺之租賃權為兩造公同共有。(二)確認右開土
    地上建物，即門牌新店市○○路○段廿七號本國式加強磚造二層樓房屋一棟，面
    積一八三．七平方公尺為兩造公同共有。(三)被告己○○、林戊○、庚○○應各給
    付原告新台幣壹萬陸仟貳佰陸拾壹元；被告乙○○、丙○○、甲○○、丁○○應
    連帶給付原告新台幣壹萬陸仟貳佰陸拾壹元。」，原告復於九十一年四月十日具
    狀聲明一部撤回並減縮訴之聲明第三項之金額，原告撤回並減縮後之聲明為「(一)
    確認右開土地上建物，即門牌新店市○○路○段廿七號本國式加強磚造二層樓房
    屋一棟，面積一八三．七平方公尺為兩造公同共有。(二)被告己○○應給付原告新
    台幣伍萬捌仟參佰參拾玖元；被告林戊○、庚○○應各給付原告新台幣壹仟元；
    被告乙○○、丙○○、甲○○、丁○○應連帶給付原告新台幣壹仟元。」（見九
    十年家訴更字第三號卷第一七七頁），觀之原告變更後之新訴所為請求與原訴皆
    係因繼承而生之爭執，其請求之基礎事實同一，或為減縮應受判決事項之聲明，
    依前揭規定，應予准許。
貳、得心證之理由：
　一、原告主張伊為被繼承人盧伴之養女，盧伴於民國七十四年七月十日死亡，除原
　　　告之外盧伴生前育有林戊○（長女，冠夫姓）、盧金盆（原為盧伴次女，惟於
　　　三十七年六月四日，經訴外人收養為養女更名為劉金盆）、庚○○（三女）、
　　　己○○（長男）、周萬益（次男），惟周萬益於辦妥盧伴之遺產繼承登記後已
      死亡，其繼承人為丁○○（配偶）、乙○○（長男）、丙○○（次男）、甲○○（長女）。盧伴之遺產計有：1.台北縣新店市○○路○段二七號本國式加強
      磚造二層樓房屋一棟，面積一八三．七平方公尺（下稱系爭房屋）。2.座落新
      店市○○○段二二四地號（重測後改為寶元段六二一地號），面積一六七九平
      方公尺持分一四四分之二及同所二二四之一地號（重測後改為寶元段五九五地
      號）面積二三二平方公尺持分一四四分之二。（下稱系爭土地）3.現金新台幣
      （下同）二萬元。上開遺產應屬全體繼承人公同共有，惟因被告己○○、林戊○、庚○○、周萬益（乙○○等四被告之被繼承人）於七十七年九月二十日申
      報遺產納稅義務人時，隱匿原告亦為繼承人之事實，即否認原告為遺產公同共
      有人，求為確認系爭房屋為兩造公同共有；上開系爭土地則經己○○出賣第三
      人致無法回復所有，其繼承價值為二八六、六九五元，按原告應繼分五分之一
      計算為五萬七千三百三十九元，原告自得請求己○○返還不當得利；另現金部
      分被告之應繼分為五分之一即四千元，每名被告（周萬益部分由被告乙○○四
      人繼承連帶負擔）應各返還原告一千元等語。被告則以：原告於民國六十九年
      間，依戶籍謄本記載已非盧伴之養女；依原告主張之事實係被告全體於七十七
      年九月二十日申報遺產時，已經排除原告為繼承人，本件自屬因繼承權受侵害
      而提起之排除侵害之訴，惟被繼承人盧伴於七十四年七月十八日死亡，而原告
      迄於八十八年十一月二十六日始本於繼承回復請求權提起本件訴訟，顯已逾十
      年之時效期間，原告之訴自應駁回；系爭台北縣新店市○○○段二二四及二二
      四之一地號等兩筆持分土地非屬盧伴遺產，原告請求被告己○○返還五萬七千
      三百三十九元不當得利，洵為無據；被告侵害原告之共同使用權益，惟原告提
      確認之訴，無法除去受侵害之狀態，原告提起本件確認之訴，顯欠缺即受判決
      之法律上利益；系爭建物又係違章建築，未經保存登記，僅有事實上處分權，
      而事實上狀態，亦不得提起確認之訴等語，資為抗辯。
  二、得心證之理由：
    (一)、查系爭台北縣新店市○○○段二二四地號（重測後改為寶元段六二一地號）
        及同所二二四之一地號（重測後改為寶元段五九五地號），原屬本件被繼承
        人盧伴配偶周自枝所有，有該土地登記簿謄本在卷可憑，而原告並非周自枝
        法定繼承人，為雙方不爭執事項，原告對周自枝上開土地自無繼承權；而周
        自枝死亡後，其繼承人協議分割遺產，上開二筆土地由繼承人即被告周萬益
        、己○○取得，此觀諸臺北縣新店地政事務所九十一年一月二十八日北縣店
        地登字第○九一○○○一二七九號函附之土地建築改良物登記聲請書內載，
        被告周萬益、己○○辦理繼承登記時，附繳遺產分割繼承協議書自明（參見
        本院九十年度家訴更字第三號卷第五０頁），足證本件之被繼承人盧伴對系
        爭土地已無權利，系爭土地自非盧伴之遺產。雖被告抗辯周自枝於六十七年
        二月十六日亡故，系爭土地由周萬益與被繼承人盧伴各繼承二分之一，迨盧
        伴於七十四年七月十八日亡故後，盧伴所繼承自周自枝之二分之一即一四四
        分之二，由己○○、周萬益、林戊○、庚○○四人分割遺產協議，由己○○
        再轉繼承一四四分之二，周萬益則繼承自周自枝一四四分之二，故系爭土地
        係盧伴之遺產，惟被告就此並未舉證，參之系爭土地係依周自枝之繼承人之
        遺產分割協議書辦理登記，已如前述，被告尚難採信。從而，原告基於盧伴
        繼承人之地位，主張被告己○○出售系爭土地獲有價款之利益，原告依不當
        得利之法律關係請求被告己○○給付五萬七千三百三十九元，洵屬無據，不
        應准許。
    (二)、按「繼承因被繼承人死亡而開始。繼承人自繼承開始時，除民法另有規定及
        專屬於被繼承人本身之權利義務外，承受被繼承人財產上之一切權利義務，
        無待繼承人為繼承之意思表示。繼承權是否被侵害，應以繼承人繼承原因發
        生後，有無被他人否認其繼承資格並排除其對繼承財產之占有、管理或處分
        為斷。凡無繼承權而於繼承開始時或繼承開始後僭稱為真正繼承人或真正繼
        承人否認其他共同繼承人之繼承權，並排除其占有、管理或處分者，均屬繼
        承權之侵害，被害人或其法定代理人得依民法第一千一百四十六條規定請求
        回復之，初不限於繼承開始時自命為繼承人而行使遺產上權利者，始為繼承
        權之侵害。」（司法院大法官會議釋字第四三七號參照）。次按繼承權被侵
        害者被害人或其法定代理人得請求回復之。前項回復請求權，自知悉被侵害
        之時起，二年間不行使而消滅，自繼承開始時起逾十年時，亦同。民法第一
        千一百四十六條定有明文。又繼承回復請求權，原係包括請求確認繼承人資
        格，及回復繼承標的之一切權利，此項請求權如因時效完成而消滅，其原有
        繼承權即已全部喪失，自應由表見繼承人取得其繼承權，最高法院四０年台
        上字第七三０號著有判例。查本件原告主張被繼承人盧伴於民國七十四年七
        月十八日死亡，為兩造所不爭執，復有原告所提戶口名簿在卷可稽，堪信為
        真實。而本件繼承原因發生時，被告林戊○（長女，冠夫姓）、庚○○（三
        女）、己○○（長男）、周萬益（次男）均為盧伴之繼承人，嗣周萬益於辦
        妥盧伴之遺產繼承登記後已死亡，其繼承人為丁○○（配偶）、乙○○（長
        男）、丙○○（次男）、甲○○（長女）之事實，亦為兩造所自認，並有原
        告提出之戶籍謄本、繼承系統表一件在卷可稽，被告於被繼承人盧伴死亡後
        ，於七十七年九月二十日排除原告繼承人之資格自行辦理遺產稅申報，並處
        分現金二萬元之遺產及出租系爭房屋自為管理行為，並成立遺產分割協議，
        持該遺產分割協議書、系統表，向台北縣稅捐稽徵處新店分處變更系爭房屋
        之納稅義務人名義，有台北縣稅捐稽徵處新店分處函在卷可憑（見八十九年
        家訴字第四五號卷第十八頁），依上開大法官釋字第四三七號解釋意旨，被
        告行為應屬侵害繼承權；雖原告主張被告於八十九年八月三日及同年十一月
        九日審理時，被告對於原告就盧伴之遺產有繼承權亦無意見，足徵被告於繼
        承開始時，並不否認原告之繼承人之資格，被告係於七十四年七月十八日繼
        承開始後之七十七年九月二十日申報遺產稅時，始隱匿原告為繼承人之事實
        ，是被告係侵害原告取得之所有權云云，惟查，被告早在本件訴訟繫屬（八
        十八年十一月二十六日）前，於七十七年九月二十日辦理繼承登記時，即否
        認原告原告繼承資格並排除原告對繼承財產之占有、管理及處分，即屬侵害
        繼承權之行為，縱被告於本件訴訟中不否認原告為盧伴之繼承人，然被告上
        開行為不因此成為非屬侵害繼承權之行為，原告此部分，委不足取。從而，
        縱如原告所主張其係被繼承人盧伴之養女，惟因本件被繼承人盧伴於民國七
        十四年七月十八日死亡，原告迄於八十八年十一月廿六日始本於繼承回復請
        求權具狀提起本件訴訟，顯已逾十年之時效期間，而被告亦對時效完成事由
        ，除於本院九十年一月四日言詞辯論時提出答辯外，並一再具狀抗辯（見本
        院九十年度家訴更字第三號卷第三十五頁、第一九八頁）），揆諸前開說明
        縱其原有繼承權有被侵害之情形，其繼承回復請求權亦因時效完成而消滅，
        其原有繼承權即已全部喪失，是原告本於繼承回復請求權請求確認其繼承權
        ，即為無理由。
    (三)、原告主張其訴之聲明第一項係依民法第七百六十七條而為主張，惟繼承回復
        請求權與物上請求權為併存之請求權，原告固可提出個別物上請求權，請求
        遺產標的物之返還，但被告仍得主張繼承回復請求權之時效，以資抗辯。因
        此繼承人未知悉繼承權被侵害，且自繼承開始起已逾十年者，該繼承回復請
        求權因時效完成而消滅，其原有繼承權全部喪失，縱真正之繼承人不得基於
        個別所有權，行使返還請求權（參照最高法院四０年台上字第七三０號判例
        、院字第三九九七號解釋、戴東雄著繼承法實例解說(一)第七二、七三頁）。
        是原告主張其請求權基礎為民法第七百六十七條亦無理由。
參、兩造其餘攻擊、防禦方法，經本院斟酌後，認均不足以影晌判決結果，自無一一
    論駁之必要，併此敘明。
肆、結論：原告之訴為無理由，依民事訴訟法第七十八條，判決如主文。
中　　　華　　　民　　　國　　九十一　　年　　　五　　　月　　　二十　　日
                                        家事法庭法　　　官　林妙黛
右為正本係照原本作成。
如對本判決上訴，須於判決送達後廿日內向本院提出上訴狀。
中　　　華　　　民　　　國　　九十一　　年　　　五　　　月　　　二十　　日
                                        　　　　書　記　官　林玗倩
